臺灣士林地方法院刑事判決　　　　　　 96年度交易字第272號
公　訴　人　臺灣士林地方法院檢察署檢察官
被　　　告　甲○○
　　　　　　　　　　樓之1
上列被告因業務過失傷害案件，經檢察官提起公訴（95年度偵字
第10929號），本院判決如下：
    主  文
甲○○犯業務過失傷害罪，處有期徒刑月，如易科罰金，以銀
元佰元即新臺幣玖佰元折算壹日，減為有期徒刑壹月又拾伍日
，如易科罰金，以銀元佰元即新臺幣玖佰元折算壹日。
    事  實
一、甲○○係法蘭國際有限公司桶裝水送貨員，上班時間即駕駛
    車號0191-EH 號自小客貨車裝載桶裝水送至客戶處，係以駕
    駛為其附隨業務，為從事業務之人，於民國95年1 月16日14
    時18分許，駕駛車號0191-EH 號自小客貨車，沿臺北市○○
    區○○路由東往西行駛，途經臺北市○○區○○路與延平北
    路口，欲超越在其右前方之機車時，本應注意汽車超車時，
    應與前車左側保持半公尺以上之間隔距離，行至安全距離後
    ，再顯示右方向燈駛入原行路線，而依當時狀況，該路段係
    鋪設柏油、直路、無缺陷之路面，且視距良好，其並無不能
    注意之情事，竟疏於注意，超車時未保持兩車併行之安全間
    隔距離，而不慎與同向由丙○○所騎乘車號DTW-777 號輕型
    機車之左側手把發生擦撞，致丙○○人車倒地後，受有左鎖
    骨閉鎖性骨折、左手第5 指骨遠端開放性骨折、左側第3 、
    4 肋骨骨折等傷害。經警至現場處理，甲○○於犯罪被發覺
    前，當場承認為肇事人，自首接受裁判。
二、案經被害人丙○○（已歿）之子乙○○訴由臺北市政府警察
    局士林分局報告臺灣士林地方法院檢察署檢察官偵查起訴。
    理  由
一、訊據被告甲○○坦承於上揭時、地超車時因未保持安全距離
    ，致被害人丙○○所騎乘車號DTW-777 號輕型機車不穩，致
    該機車之左側手把擦撞其汽車而倒地受傷一事，惟認本件車
    禍被害人亦有過失。按汽車超車時應顯示左方向燈並於前車
    左側保持半公尺以上之間隔超過，行至安全距離後，再顯示
    右方向燈駛入原行路線，道路交通安全規則第101 條第1 項
    第5 款定有明文。被告欲超越在其右前方之機車時，本應注
    意汽車超車時，應與前車左側保持半公尺以上之間隔距離，
    行至安全距離後，再顯示右方向燈駛入原行路線，而依當時
    狀況，該路段係鋪設柏油、直路、無缺陷之路面，且視距良
    好，其並無不能注意之情事，竟疏於注意超車時應保持兩車
    併行之安全間隔距離，致與同向由丙○○所騎乘車號DTW-77
    7 號輕型機車之左側手把發生擦撞，自有過失，被害人丙○
    ○駕駛機車在被告右前方正常行駛並無過失。又本件經送臺
    北市車輛行車事故鑑定委員會鑑定，亦認被告甲○○有前述
    過失，此有該委員會之鑑定意見書在卷可稽（見本院卷第30
    頁至32頁）。此外復有臺北市政府警察局交通警察大隊道路
    交通事故初步分析研判表、臺北市政府警察局交通警察大隊
    道路交通事故證明書（見偵查卷第15頁至第16頁），以及道
    路交通事故現場圖、補充資料表、談話紀錄表、調查報告表
    （一）（二）附於偵查卷第23頁至第28頁，以及現場照片影
    本2 張（見偵查卷第31頁）可資佐證，又被害人丙○○因本
    件事故受有左鎖骨閉鎖性骨折、左手第5 指骨遠端開放性骨
    折、左側第3 、4 肋骨骨折等傷害，亦有臺北市立聯合醫院
    陽明院區95年6 月28日診斷證明書附於偵查卷第12頁可稽，
    被告之過失與被害人因此次車禍受傷有相當之因果關係，被
    告之業務過失傷害犯行堪以認定。
二、新舊法比較：被告行為後，前於94年2 月2 日修正公布之刑
    法，已自95年7 月1 日起施行，另刑法施行法亦於95年6 月
    14日增訂該法第1 條之1 規定，並自95年7 月1 日施行。其
    中修正後刑法第2 條之規定，乃係關於新舊法比較適用之準
    據法，其本身無關行為可罰性要件之變更，故於95年7 月1
    日刑法修正施行後，如有涉及比較新舊法之問題，即應逕依
    修正後刑法第2 條第1 項規定，為「從舊從輕」之比較（最
    高法院95年度第8 次刑事庭會議決議意旨參照）。經查：
（一）刑法第第284 條第2 項雖未修正，然刑法第284 條第2 項
      所定罰金刑部分之法定刑最低刑度依修正前刑法第33條第
      5 款規定，為銀元1 元即新臺幣3 元以上，而修正後刑法
      第33條第5 款已將罰金刑調整為新臺幣1,000 元以上，以
      百元計算，是比較修正前後刑度結果，修正後之規定對被
      告並非較為有利。
（二）又查被告行為時修正前刑法第41條第1 項前段規定：「犯
      最重本刑為5 年以下有期徒刑以下之刑之罪，而受6 個月
      以下有期徒刑或拘役之宣告，因身體、教育、職業、家庭
      之關係或其他正當事由，執行顯有困難者，得以1 元以上
      3 元以下折算1 日，易科罰金。」又被告行為時之易科罰
      金折算標準，95年5 月17日修正公布刪除前罰金罰鍰提高
      標準條例第2 條規定，就其原定數額提高為100 倍折算1
      日，則本件被告行為時之易科罰金折算標準，應以銀元30
      0 元折算1 日，經折算為新臺幣後，應以新臺幣900 元折
      算1 日。修正後刑法第41條第1 項前段則規定：「犯最重
      本刑為5 年以下有期徒刑以下之刑之罪，而受6 個月以下
      有期徒刑或拘役之宣告者，得以新臺幣1 千元、2 千元或
      3 千元折算1 日，易科罰金。」經比較修正前後之易科罰
      金折算標準，以修正前刑法之規定，較有利於被告。
（三）再被告行為時之修正前刑法第62條規定：「對於未發覺之
      罪自首而受裁判者，減輕其刑。但有特別規定者，依其規
      定。」惟被告行為後之修正後刑法第62條則規定：「對於
      未發覺之罪自首而受裁判者，得減輕其刑。但有特別規定
      者，依其規定。」即被告如符合自首要件，依修正前刑法
      之規定，必減輕其刑，然依修正後刑法之規定，法院仍得
      裁量是否減輕其刑。查本案被告於事故發生後留在現場，
      在有偵查權限之機關及公務員尚未發覺上開犯罪事實前，
      即自行向到場處理之員警自首，堪認被告符合自首要件，
      經比較新舊法後，自應以行為時之修正前刑法採自首必減
      之規定較有利於被告。
（四）綜合上述各條文修正前後之比較後，適用修正後之刑法及
      刑法施行法等相關法律規定並未對被告更為有利，揆諸前
      揭刑法第2 條第1 項前段規定，即應適用修正前之刑法第
      33條第5 款、第41條第1 項、第62條等規定。
（五）又本件被告所犯刑法第284 條第2 項之罪，有罰金刑之規
      定，且自24年7 月1 日公布施行後，即未再修正，然按刑
      法罰金刑部分，於被告行為後，刑法施行法增訂第1 之1
      條，於95年6 月14日公布，並於同年7 月1 日施行；該條
      規定考其立法理由，係為因應94年2 月2 日修正公布、95
      年7 月1 日施行之刑法施行後，依刑法總則第33條第5 款
      規定，罰金貨幣單位已改為新臺幣，是以分則編各罪所定
      罰金之貨幣單位，自應配合上開規定修正，為使罰金數額
      趨於一致，避免衍生新舊法比較適用問題，以緩和實務適
      用法律之衝擊，於不變動罰金數額之前提下，而為制定（
      前揭條文立法意旨參照），換言之，刑法施行法第1 之1
      條係在替代罰金罰鍰提高標準條例部分條文，與適用罰金
      罰鍰提高標準條例之結果相同，對於被告而言並不發生有
      利或不利之問題，僅係將貨幣單位由銀元改為新臺幣，並
      非法律變更刑度之條文，當無須就新舊法比較適用（95年
      12月13日臺灣高等法院暨所屬法院95年法律座談會刑事類
      提案第17號法律問題研討結果參照），附此敘明。
三、按被告甲○○係法蘭國際有限公司桶裝水送貨員，上班時間
    即駕駛車號0191-EH 號自小客貨車裝載桶裝水送至客戶處，
    係以駕駛為其附隨業務，為從事業務之人。核其所為，係犯
    刑法第284 條第2 項前段之業務過失傷害罪。又按修正前刑
    法第62條規定：「對於未發覺之罪自首而受裁判者，減輕其
    刑。但有特別規定者，依其規定。」所謂「自首」，祇以犯
    人在其犯罪未發覺前，向該管公務員自承犯罪，而受裁判為
    已足，並不以使用自首字樣為必要（最高法院51年台上字第
    1486號判例意旨參照），又所謂「發覺」，係指有偵查犯罪
    職權之公務員已知悉犯罪事實與犯罪人而言（最高法院93年
    度台上字第434 號判決意旨可資參照）。經查本件被告於肇
    事後，未被有偵查權之公務員或機關發覺其為犯嫌前，留在
    事故現場報警後，等待警車前來，被告即向警員自承犯行，
    接受裁判，此業經被告供明，並有臺北市○○○○○道路交
    通事故肇事人自首情形紀錄表1 份附於偵查卷第30頁可參，
    為對於未發覺之罪自首而接受裁判，應依修正前刑法第62條
    前段規定減輕被告之刑。爰審酌被告超車時未注意安全間隔
    ，被害人駕駛機車在其右前方正常行駛並無過失，及本件於
    肇事後被告尚未與告訴人和解並賠償其損害等一切情狀，量
    處如主文所示之刑，並依修正前刑法第41條第1 項前段之規
    定諭知易科罰金之折算標準，以示懲儆。又被告為本件犯罪
    時間係在96年4 月24日以前，所犯之罪為刑法第284 條第2
    項前段之罪，合於減刑條件，應依中華民國九十六年罪犯減
    刑條例第2 條第1 項第3 款予以減輕其宣告刑二分之一，並
    諭知易科罰金之折算標準。
據上論斷，依刑事訴訟法第299 條第1 項前段，刑法第284 條第
2 項前段、刑法第2 條第1 項前段，修正前刑法第62條前段、第
41 條 第1 項前段，刑法施行法第1 條之1 ，修正前罰金罰鍰提
高標準條例第2 條，現行法規所定貨幣單位折算新臺幣條例第2
條，中華民國九十六年罪犯減刑條例第2 條第1 項第3 款、第7
條，判決如主文。
本案經檢察官翁偉倫到庭執行職務。
中　　華　　民　　國　　96　　年　　11　　月　　21　　日
                  交通法庭法  官  賴邦元
以上正本證明與原本無異。
如不服本判決，應於收受送達後10日內向本院提出上訴書狀，其
未敘述上訴之理由者並得於提起上訴後20日內向本院補提理由書
（均須按他造當事人之人數附繕本）。
                          書記官  游育慈
中　　華　　民　　國　　96　　年　　11　　月　　21　　日
附錄本案論罪科刑法條之依據:
中華民國刑法第284條
（過失傷害罪）
因過失傷害人者，處6 月以下有期徒刑、拘役或5 百元以下罰金
，致重傷者，處1 年以下有期徒刑、拘役或5 百元以下罰金。從
事業務之人，因業務上之過失傷害人者，處1 年以下有期徒刑、
拘役或1 千元以下罰金，致重傷者，處3 年以下有期徒刑、拘役
或2 千元以下罰金。
